【裁判字號】    96,上更(一),385
【裁判日期】    970806
【裁判案由】    貪污治罪條例等
【裁判全文】
台灣高等法院台中分院刑事判決     96年度上更(一)字第385號
上  訴  人  台灣台中地方法院檢察署檢察官
被      告  丙○○
選任辯護人  陳鴻謀律師
            李淑女律師
被      告  丁○○
選任辯護人  洪主雯律師
            王有民律師
被      告  甲○○
                    樓
選任辯護人  熊治璿律師
            林巧雲律師
上列上訴人因被告等貪污治罪條例等案件，不服台灣台中地方法
院95年度訴字第3570號，中華民國96年4月30日第一審判決（起
訴案號：台灣台中地方法院檢察署95年度偵字第14236、15498、
20331號），提起上訴，經判決後由最高法院發回更審，本院判
決如下：
    主  文
原判決撤銷。
丙○○、丁○○、甲○○共同犯對於主管事務圖利罪，丙○○、
丁○○各處有期徒刑伍年，均褫奪公權肆年。甲○○處有期徒刑
壹年玖月，褫奪公權貳年，甲○○緩刑參年。所得利益新台幣壹
萬伍仟玖佰玖拾捌元玖角應予連帶追繳沒收，如全部或一部無法
追繳時，以其財產抵償之。
    犯罪事實
一、丙○○係台中縣神岡鄉前鄉長（民國95年3月間卸任），丁○○則係該鄉公所前民政課長（93年間退休），甲○○則係
    該鄉公所民政課前村幹事（現任該鄉公所民政課課員），3
    人均係依據法令服務於地方自治團體所屬機關，而具有法定
    職務權限之公務員（依地方制度法第20條、第57條規定辦理
    事務），渠等均明知公務員不得假借權力，以圖利本身或他
    人之利益，就主管該鄉公所執行歲出分配預算事務，應切實
    執行（台灣省各機關預算執行辦法第9條，且依同法第51條
    規定，縣市及鄉鎮縣轄市對於年度預算之執行，準用本辦法
    之規定），且應按經費支用之實際狀況逐級考核（預算法第
    61條，依同法第96條規定，地方政府於法律未定前準用之）
    。竟共同基於行使登載不實公文書、圖利自己及他人之犯意
    聯絡，利用該鄉每年舉辦以公務考察附帶旅遊、休閒方式，
    招待該鄉公所一級主管及各村村長之機會，先由丙○○與丁○○2人自行討論後，決定招待該鄉各村村長及鄉公所各課
    、室、隊、所等一級主管，赴北部地區及宜蘭縣旅遊。並以
    配合內政部推行多元化葬法示範公墓計畫及更新該鄉喪葬設
    施為藉口，由丁○○指示甲○○擬具，目的為「本所配合內
    政部推行多元化葬法示範公墓計畫以更新本鄉喪葬設施，邀
    請各村村長及本所各課室所主管觀摩宜蘭縣宜蘭市公墓業務
    ，作為本鄉推展多元化葬法示範公墓計畫之參考，並藉此觀
    摩使各村村長瞭解公墓更新之優點及協助宣導以減少推行之
    阻力」；日期為92年9月18日至20日三天二夜；參加人員為
    本鄉各村村長、本所秘書、各課室隊所主管、本所服務人員
    ；活動地點為觀摩宜蘭市公墓業務，太平山及龜山島等行程
    之神岡鄉92年公墓業務觀摩計畫及概算表，於92年8月21日
    簽請丁○○審核，再由鄉長丙○○核可，規劃於同年9月18
    日至20日，以公費招待赴北部地區及宜蘭縣旅遊，並由鄉長
    丙○○指定該鄉各村村長及鄉公所各課、室、隊、所等一級
    主管參加。嗣甲○○明知此次宜蘭市公墓業務觀摩活動，係
    假觀摩之名，行招帶旅遊之實，深覺如形式上未事先連繫宜
    蘭市公所接待觀摩該公所公墓業務，程序上即與所舉辦之宜
    蘭市公墓觀摩業務不合，其為使形式上之作業程序符合至宜
    蘭市作公墓業務觀摩之流程，乃自行於該規劃活動採購案投
    標日即92年8月下旬，先以電話聯絡原規劃觀摩地點之宜蘭
    市公所承辦人員戊○○，經戊○○告以該市並無示範公墓可
    供觀摩，甲○○轉知丁○○後，丁○○仍決定堅持繼續辦理
    ，且將宜蘭市無示範公墓可供觀摩一事報告鄉長丙○○知悉
    ，丙○○乃指示仍繼續原定行程，僅觀摩部分，改為在出遊
    車上向參加人員解說多元化葬法示範公墓業務。甲○○雖於
    電話連繫宜蘭市公所承辦人員後，已悉宜蘭市無可供觀摩之
    示範公墓，又於92年9月10日以公文連繫宜蘭市公所，請求
    該公所於92年9月19日下午，派員引導觀摩。宜蘭市公所於
    92年9月16日接獲該函，因考量宜蘭市公墓屬一般傳統公墓
    ，未完成規畫，暫不適合觀摩，而接函當日，距觀摩行程過
    近，如以函復，恐神岡鄉公所未能及時接獲，乃由承辦人員
    戊○○先行以電話與甲○○連繫，建議另洽商宜蘭縣殯葬管
    理所提供員山鄉予以觀摩。甲○○再將此事告知丁○○再轉
    報告丙○○。詎料丙○○、丁○○2人均已明知無法進行公
    墓參訪觀摩，仍繼續基於上開圖利自己及他人之犯意聯絡，
    指示甲○○以辦理公墓業務觀摩經費所屬之一般事務費名義
    ，繼續辦理免費招待旅遊事宜，該名目為觀摩業務之採購案
    經公告、招標、決標、簽約等程序，並於同年9月18日上午
    準時成行，由丁○○親自帶隊，甲○○亦隨隊出發，丙○○
    則另搭乘鄉長專車於是日晚間，前往宜蘭縣太平山會合，共
    計參加人數為30人。翌日即同年9月19日上午約7、8時許，
    丙○○、丁○○因事先行離隊返家，其餘之人則繼續其他旅
    程，且於同年9月20日旅遊完畢，以此方式圖利自己及同次
    參加之人員。行程結束後，丁○○即指示甲○○於驗收紀錄
    公文書上，不實記載「本次觀摩因宜蘭市公所公務繁忙，未
    能引導本所參訪人員，本所依合約書第15條規定，經家文旅
    行社有限公司（以下簡稱家文旅行社，係本次旅遊之承辦廠
    商）同意，取消觀摩該公所公墓業務，餘行程皆依合約規定
    辦理」等語，經丁○○主驗而完成驗收，再經甲○○檢附驗
    收證明書及上開不實驗收紀錄，簽請支付該次公墓業務觀摩
    活動金額計新台幣（下同）15萬9千9百89元（該案簽約時已
    支付5萬元），經丁○○審核後，由丙○○批示由該公所業
    務費一般事務費項下支應，且送審計機關完成審核程序，足
    以生損害於神岡鄉公所預算之執行及經費核銷之正確性，並
    因而圖利該次假業務觀摩之名旅遊之丁○○、丙○○、甲○○及其他27位參加之人員（每人旅費（含車資、住宿、午、
    晚餐、保險及門票費用）5千3百33元（159,989元30＝5,
    332.97元）。
二、案經法務部調查局中部機動工作組移送台灣台中地方法院檢
    察署檢察官偵查起訴。
    理  由
一、訊之被告丙○○、丁○○及甲○○就神岡鄉公所確於上開時
    間，以配合內政部推行多元化葬法示範公墓計畫及更新該鄉
    喪葬設施為由，邀集該鄉各村村長及鄉公所各課、室、隊、
    所等一級主管參加，赴北部地區及宜蘭縣旅遊，途中並未前
    往觀摩宜蘭市公所示範公墓等事實，固均坦承不諱，然皆矢
    否認有何圖利及行使登載不實公文書之犯行，皆辯稱：其等
    係依法辦理公墓觀摩業務云云。被告丙○○另辯稱：本件確
    實係配合內政部推行多元化葬法示範公墓計畫，而同意辦理
    92年度公墓業務觀摩活動，該活動規畫、簽呈及報價單、合
    約書稿等，均已明確記載排定參訪宜蘭市公所公墓行程，惟
    因承辦人員連繫上之疏誤，導致該活動第二天下午之觀摩行
    程突然被取消，其並不知情，事後驗收其亦未核章，亦不知
    情，事後其已就承辦人員之疏失予以懲處，並無圖利或行使
    登載不實公文書之犯意及行為云云。被告丁○○辯稱：本次
    活動前即已交代承辦人員甲○○詳為規劃，且以為甲○○已
    連繫妥當，之所以未能與宜蘭市公所取得最後聯繫，乃是其
    與承辦人甲○○之溝通失誤所致，而第二天之公墓觀摩行程
    並非其所取消的，其於第二天一早即因其母病危而與鄉長一
    同返回神岡鄉，不知參加人員會取該觀摩行程，至於該驗收
    紀錄其事後知道後，亦請被告甲○○如實記載取消觀摩，並
    無不實可言云云。被告甲○○則辯稱：其辦理公墓業務觀摩
    ，係該鄉公所既定之年度工作，由規劃到執行結束，均依法
    辦理，事後亦未經上級機關糾正，主觀上並無圖利自己或他
    人之意思，而與宜蘭市公所之連繫結果，其已報告丁○○知
    悉，其以為其餘之連繫工作應由丁○○負責，該活動原即有
    安排觀摩行程，出發後第二天聽到旅行社導遊洪碩亨告知已
    取消觀摩行程，方知不去觀摩公墓，至活動結束後，其製作
    驗收紀錄，均依丁○○之指示辦理，並無圖利或行使登載不
    實公文書云云。
二、惟查：
(一)、本件台中縣神岡鄉公所辦理92年度公墓業務觀摩活動，係由
    時任鄉長之被告丙○○與負責該項業務之民政課長即丁○○
    討論後，指示承辦課員即被告甲○○，擬具目的為「本所配
    合內政部推行多元化葬法示範公墓計畫以更新本鄉喪葬設施
    ，邀請各村村長及本所各課室所主管觀摩宜蘭縣宜蘭市公墓
    業務，作為本鄉推展多元化葬法示範公墓計畫之參考，並藉
    此觀摩使各村村長瞭解公墓更新之優點及協助宣導以減少推
    行之阻力」；日期為92年9月18日至20日三天二夜；參加人
    員為本鄉各村村長、本所秘書、各課室隊所主管、本所服務
    人員；活動地點為觀摩宜蘭市公墓業務、太平山及龜山島等
    行程之神岡鄉92年公墓業務觀摩計畫及概算表，於92年8 月
    21日簽請丁○○審核，再由鄉長丙○○核可。甲○○再於同
    年月25日檢陳活動行程及報價單、合約書稿，簽由丁○○核
    轉丙○○批示，轉交總務部門辦理公開招標採購，於同年9
    月10日開標，由家文旅行社得標承辦該次行程，活動期間為
    92 年9月18日至20日，此有本件活動原始資料附卷可稽（見
    中機組卷證據二），並經被告等供承不諱。被告甲○○承鄉
    長、課長指示擬具之本次活動計畫、行程及報價單、合約書
    稿，固載有「觀摩宜蘭縣宜蘭市公墓業務」等字樣。但於擬
    定計畫簽准後，該採購案開標前，甲○○即先以電話連繫擬
    前往觀摩之宜蘭市公所承辦人員戊○○，並獲知宜蘭市並無
    示範公墓可供觀摩，經甲○○報告丁○○後，丁○○仍堅持
    繼續辦理，且告知甲○○發不發公文給宜蘭市公所均無所謂
    。甲○○明知不會前往宜蘭市公所公墓觀摩，仍於92年9月
    10 日函知宜蘭市公所，請求該所屆時派員引導觀摩。宜蘭
    市公所於同年月16獲函後，因考量該市公墓屬一般傳統公墓
    ，未完成規劃，暫不適合觀摩，而神岡鄉公所預定行程為同
    年月19日到訪，恐函復時不能及接獲，乃由承辦人員戊○○
    再以電話連繫甲○○，建議洽商宜蘭縣殯葬管理所提供員山
    鄉予以觀摩，甲○○再將此連繫結果報告丁○○，丁○○仍
    指示甲○○繼續辦理該次活動行程，同時轉向丙○○報告連
    繫情形，丙○○則指示如果台灣沒有多元化葬法示範公墓可
    供觀摩，就在車上向參加人員解說多元化葬法示範公墓業務
    ，以與宜蘭市公墓做比較，使參加人員支持此項計畫，因而
    確定不變更原定行程等事實，業據被告甲○○於偵查（見偵
    14236號卷第11頁）中供述，及被告丁○○於偵查中供述明
    確（見偵14236卷第14頁），且有宜蘭市公所95年3月31日答
    覆中機組函在卷可資佐證（見中機組證據一卷第50頁）。證
    人即92年間任職宜蘭市公所社會課課員之戊○○於本院亦結
    證稱：92年9月間有收到神岡鄉公所函，要宜蘭市公所協助
    公墓觀摩，主旨所載日期與收文日期差二、三天，因宜蘭市
    公墓是傳統公墓，無規畫，亂葬，不適合觀摩，因時間來不
    及回函，即以電話聯繫承辦人甲○○，建議到宜蘭縣政府經
    營的員山鄉公墓參觀，所以在神岡鄉公所來文的公文上簽註
    呈給主管等語（見本院卷83頁），並提出經其簽註意見之神
    岡鄉公所函附卷（見本院卷第92頁）。由上以證據顯示，被
    告丙○○、丁○○事先未查明宜蘭市公所是有可供觀摩之示
    範公墓，即決定前往宜蘭市觀摩公墓業務，並指示甲○○擬
    定活動行程等計畫；且本件活動出發前，經宜蘭市公所課員
    戊○○通知甲○○宜蘭市公所並無任何示範公墓可供觀摩，
    宜蘭市公所承辦人員且建議被告等洽商宜蘭縣殯葬管理所提
    供員山鄉以供觀摩，而未應允提供引導觀摩公墓之協助後，
    被告三人確知無法前往宜蘭市公所公墓觀摩後，並未再洽請
    其他可供觀摩之公墓，或其他墓園，仍繼續原定出發行程，
    彼等意在以公墓業務觀摩之名義，動支該公所一般事務費，
    行招待自己及上開參加人員旅遊之實至為明確。
(二)、雖被告丁○○及其辯護人辯稱：示範公墓並非本次觀摩活
    動主要或唯一重點。神岡鄉承辦內政部推行多元化葬法示範
    公墓業務，其計畫目標除配合政府實施公墓花園喪葬法多元
    化政策外，亦有改善舊有公墓雜草叢生之現象，增進公墓有
    效利用，提升鄰近村里社區居住環境及生活品質，促進墓政
    管理現代化之目的，因此計畫內容即區分前置作業及主體工
    程。辦理示範公墓不僅在興建示範公墓主體，尚包括原墓主
    遷葬作業。為此被告丁○○除積極推動多元化示範公墓相關
    事項，並於推動前，藉由承辦活動，觀摩其他鄉鎮優缺點，
    使村長瞭解本計畫推動之必要性。因此神岡鄉公所乃於總預
    算表經常門下編列一般事務費(7)「辦理公墓業務觀摩經費」
    ，以供公墓業務觀摩之用。故示範公墓並非本次觀摩活動之
    主要或唯一重點。本案僅係被告等人行政疏失行為，無由
    構成圖利罪。被告等選定宜蘭市為參訪對象，即由被告丁○○於92年8月初指示被告甲○○著手準備辦理，並負責聯繫
    事宜。被告等人於上簽呈之前，即已籌備此活動一段時間，
    並無時間緊迫。被告甲○○於92年9月10日正式公文聯繫宜
    蘭市公所之前，即曾先以電話聯繫宜蘭市公所，雖回稱並無
    示範性公墓，惟尚屬試辦起辦階段，而參訪示範公墓並非本
    次活動唯一目的，故於甲○○回報宜蘭市公所建議後，因感
    有繼續辦理觀摩必要，故仍依往例指示甲○○繼續聯繫辦理
    。然甲○○誤以為聯繫工作結束，遂進而進行上網招標工程
    ，並於9月10日行文照會宜蘭市公所即認聯繫工作告一段落
    。被告丁○○原意是要求甲○○繼續去聯絡宜蘭市公所觀摩
    宜蘭市公所公墓經營管理、環境整理、更新期望、各單位配
    合情形、市民抗爭處理等問題。但被告甲○○誤以為僅須繼
    續辦理上網招標業務，顯見兩者於職務分配上確有產生誤差
    。被告甲○○於91年間，曾承辦過公墓參訪業務，其中有
    關聯繫與地點確認皆是由甲○○為之。被告甲○○誤會被告
    丁○○指示，未能與宜蘭市公所取得最後聯繫，致宜蘭市公
    所誤以為本次觀摩目的係欲參訪示範公墓，始由宜蘭市公所
    戊○○以電話聯繫。因此本次活動縱有未事先聯絡任何參訪
    單位或未取得任何單位之同意配合之情形，亦僅係行政上過
    失，要無以圖利罪相繩。丁○○並無檢察官起訴狀內所指「
    有無聯繫宜蘭市公所都無所謂」等語。本次活動並無圖利
    事實，本次活動有村長參與之必要，除討論業務推動欲請求
    協助外，亦增進村長對公墓業務之支持。又因神岡鄉公所人
    力缺乏，每有重大業務實施，即需整個公所人力一起實施配
    合，因此被告丁○○乃承被告丙○○之命，列鄉公所一級主
    管為於本次參加人員，被告丁○○簽呈公所人員參與，並無
    圖利之犯意。被告丁○○主觀上並無取消公墓參訪行程，
    且其本身亦無取消該行程之行為。於旅途中有所宣導，並於
    第一天晚上亦有促進各村村長及各單位主管對公墓業務進一
    步討論，因此本案並非起訴狀內容所謂僅係單純旅遊而已。
    被告辦理本件活動，自計畫擬定之前，公開招標文件中均
    將觀摩公墓業務列為重點行程，且於決標當天即批發公文通
    知宜蘭市公所，因此被告確有前去宜蘭縣觀摩公墓之意，於
    出發後在車上由被告向參加人員講解公墓業務觀摩相關事宜
    ，且被告亦未要求主辦人員或旅行社取消公墓觀摩行程，此
    相關公文書之記載並無不實之情事云云。被告丙○○及辯護
    人辯護稱：被告丙○○確實為配合內政部推行多元化葬法
    示範計畫，而同意辦理92年度公墓業務觀摩活動。該活動於
    第二天臨時取消既定觀摩公墓行程，被告丙○○並不知情。
    神岡鄉公所更新第一公墓業務，於91年間即開始規畫實施，
    並經內政部審查符合殯葬管理條例之多元化公墓規定。神岡
    鄉公所遂於92年度總預算中將公墓喪葬業務列為預算科目，
    並列20萬元為辦理公墓業務觀摩經費，92年度援例辦理，並
    無特殊或不妥之處，亦無圖利自己或他人之主觀犯意。本
    次公墓業務觀摩活動，確有安排公墓觀摩業務之計畫，公訴
    人指稱在三天旅程中，未有任何公墓觀摩業務之計畫云云，
    顯屬誤認。至於行程之規畫，可以伸縮調整，公訴人認以公
    墓業務觀摩活動行程表之時間不可能完成公墓觀摩時間，推
    論有圖利意圖，殊屬擅斷。被告丙○○遲至審計室稽查業
    務，才知悉該次活動臨時取消觀摩行，因此對共同被告丁○○、甲○○分別記申誡乙次。丙○○對於臨時取消參訪宜蘭
    市公墓之原因，甲○○如何記載，均不知情，自無偽造文書
    之情。被告丙○○雖有同意辦理92年度公墓業務觀摩活動，
    於行程中確實規畫參訪宜蘭市公墓，且確實辦理該活動，僅
    因途中突發事故，致未前往，行政程序固有瑕疵，惟絕無圖
    利犯行，更難據此推論辦理之初即有圖利之故意。承辦人員
    甲○○自選定家文旅行社當天即92年9月10日即發函宜蘭市
    公所，更顯見該活動非以招待旅遊之方式圖利自己或他人。
    本件據被告丁○○供述，伊係在決定不變更行程，並指示甲○○行程不變，請甲○○再繼續與宜蘭市公所聯繫，才向丙○○報告，並非與丙○○共同決定繼續辦理。且丙○○認既
    已決定行程不變，亦可參訪宜蘭市公墓而與其他示範公墓作
    比較，藉以尋求支持示範公墓。依證人林章一、江炳煌、王
    棠、郭信志、洪碩亨等人證詞，被告丁○○於車上有談承
    公墓觀摩業務，確實有辦理公墓觀摩業務，公訴人空言指摘
    沒有人談及該觀摩業務，顯不足採。至於公墓觀摩之參加人
    員、觀摩方式、觀摩時間、地點等屬地方行政首長之自由裁
    量範圍，不能以參加人員係各村村長及該鄉公所之一級主管
    及公墓業務觀摩活動之行程表時間不可能完成公墓觀摩，即
    推論有招待旅遊不當圖利之疑義。91年11月7日修正公布
    之貪污治罪條例，其第6條第1項第4款之圖利罪規定，以行
    為人明知違背法令為必要。所謂法令，係指法律、法律授權
    法規命、職權命、委辦規則等，不及於上、下級機關或長官
    對屬官間內部秩序及運作，所為非直接對外發生法規效力之
    行政規。公訴人認被告違反台灣省各禁關單位預算執行要點
    及縣市單位預算執行要點，顯係誤認法令之規定。況神岡鄉
    公所辦理92年度公墓業務觀摩活動有關經費之支，亦按實際
    狀況支用，並無未支用而報支之情形云云。
(三)、然本件關於公墓業務觀摩活動，其目的係配合內政部推行多
    元化葬法示範公墓計畫，以更新神岡鄉喪葬設施，故舉辦此
    觀摩活動，作為該鄉推展多元化葬法示範公墓計畫之參考，
    並藉此觀摩使各村村長瞭解公墓更新之優點及協助宣導，以
    減少推行之阻力（參考本次公墓觀摩活動計畫），自當選擇
    辦理多元化葬法實施有成果之墓園做為觀摩對象，始能對比
    出未實施多元化葬法示範公墓之傳統亂葬崗式葬法之缺失。
    而依台中縣神岡鄉公墓公園化執行工作簡報內關於神岡鄉公
    墓公園化前之狀況，即謂「傳統葬法之公墓，因遷就風水之
    說，擇吉卜葬之風，已造成一般公墓荒蕪而雜亂，甚至誤信
    墓蟲而有密埋疊葬之事。加以年代久遠，疏於管理，多呈飽
    和狀態，雜草叢生，實非後代子孫慎終追遠之崇高孝道」，
    此即神岡鄉公墓當時之狀況，亦為生活在台灣社會之人民共
    同經驗，更無選擇同樣無規畫、亂葬之公墓觀摩比較之必要
    。宜蘭市公墓為傳統公墓，無規畫，有亂葬之情形，已經戊○○證述如上，足認宜蘭市公墓與台中縣市各鄉鎮之傳統公
    墓情形相同，無遠赴宜蘭市觀摩之必要。被告等於本次觀摩
    活動行前，發函宜蘭市公所請求引導之主旨，所載「素聞貴
    公所公墓業務績效優異」，故擬前往觀摩以資借鏡等語，可
    知本次宜蘭市公墓觀摩業務，係在參訪績效優異之示範公墓
    ，而非與神岡鄉公墓一樣雜亂之傳統公墓。被告丁○○、丙○○上開所辯，無非事後推卸之詞，並無足採。況被告丁○○係民政課長，被告丙○○為鄉長，事先未查明宜蘭市是否
    有可供觀摩之示範公墓，即決定觀摩地點為宜蘭市公墓；既
    已獲知宜蘭市無可觀摩之公墓，卻未明確指示被告甲○○該
    往任何其他觀摩地點，反而指示被告繼續辦理該活動，足見
    其舉辦觀摩活動僅是做為動支經費之名目，實則意在招待旅
    遊。而被告甲○○基於承辦人員立場，本該於擬定計畫前即
    先查知宜蘭市公所是否有可供觀摩之示範公墓，才擬定前往
    宜蘭市公墓參訪之計畫，竟事先亦未查明，即依指示擬定前
    往宜蘭市公所參訪示範公墓計畫；於經宜蘭市公所人員告知
    無可供參訪之示範公墓，無從接待後，卻未再追問被告丁○○，如何進行觀摩活動及地點，以便連繫相關事宜，反而推
    說以為課長要負責連繫，亦係事後卸責之詞，不足採信。至
    被告丙○○在丁○○報告宜蘭市無示範公墓可供觀摩一事後
    ，仍指示丁○○在車上向參加觀摩人員解說多元化葬法示範
    公墓業務云云。按觀摩業務目的，本在觀摩其他機關之業務
    措施，並藉由實地觀察，瞭解彼此異同，比較優劣，進而作
    為自己單位業務改進之參考。如僅係自己單位在室內即可實
    施之業務簡報，即非業務觀摩。足認被告等三人就此次活動
    ，形式上為至宜蘭市作公墓業務觀摩，實質係在招待旅遊，
    已取得共識。則此次活動行程中，究為何人、於何時告知承
    辦之家文旅行社取消觀摩行程一事，與認定本件犯罪無關，
    被告三人事後互為推卸告知家文旅行社取消觀摩行程之責任
    ，無非卸免自己責任之作為。
(四)、又本件活動行程結束後，被告丁○○明知宜蘭市並無示範公
    墓可供觀摩，實際上自出發開始即無觀摩活動安排，卻指示
    亦參與該活動而知悉前因後果之甲○○於驗收紀錄公文書上
    ，不實記載「本次觀摩因宜蘭市公所公務繁忙，未能引導本
    所參訪人員，本所依合約書第15條規定，經家文旅行社有限
    公司同意，取消觀摩該公所公墓業務，餘行程皆依合約規定
    辦理」等語，經丁○○主驗而完成驗收，再經甲○○檢附驗
    收證明書及上開不實驗收紀錄，簽請支付該次公墓業務觀摩
    活動金額計15萬9千9百89元（該案簽約時已支付5萬元），
    經丁○○審核後，由丙○○批示以該公所業務費一般事務費
    項下支應，且送審計機關完成審核程序等事實，業經被告甲○○於原審結證明確，並有驗收紀錄、驗收證明書及相關簽
    呈在卷可稽。衡之被告丙○○於著手計畫前往宜蘭市公所觀
    摩公墓業前，未先查明宜蘭市是否有可供觀摩之公墓業務，
    且於本次活動前即已獲知確無可供觀摩之示範公墓，卻仍為
    招待旅遊之目的，託詞觀摩活動繼續本件行程，業如前述，
    其事後於被告甲○○所具上開簽呈，批示准由業務費一般事
    務費項下支應該次活動費用，就該驗收紀錄之不實，卻仍行
    使以請領支出，自難諉為不知。而本件活動既無任何觀摩公
    墓業務行程，參與人員之赴北部地區及宜蘭縣遊旅行程，更
    無一與內政部推行多元化葬法示範公墓計畫及更新該鄉喪葬
    設施有關，被告等以預算經費支應該次活動之費用，顯與預
    算法第25條第1項（依同法第96條，準用於地方政府預算）
    有違，彼等所為自足以生損害於神岡鄉公所預算之執行及經
    費核銷之正確性。
(五)、按被告丙○○於本件案發時，係任台中縣神岡鄉鄉長，被告
    丁○○則係該鄉公所民政課長，被告甲○○則係該鄉公所民
    政課村幹事，3人均係依據法令服務於地方自治團體所機關
    ，而具有法定職務權限之公務員（依地方制度法第20條、第
    57條規定辦理事務）。公務員服務法第6條明訂：「公務員
    不得假權力，以圖利本身或他人之利益；並不得利用職務上
    之機會，加損害於他人。」被告三人均為依法宣誓就任之公
    務員，自明知上開規定，就主管該鄉公所執行歲出分配預算
    事務，應切實而彼等就所主管該鄉公所執行歲出分配預算事
    務，應切實執行（台灣省各機關預算執行辦法第9條，且依
    同法第51條規定，縣市及鄉鎮縣轄市對於年度預算之執行，
    準用本辦法之規定），且應按經費支用之實際狀況逐級考核
    （預算法第61條，依同法第96條規定，地方政府於法律未定
    前準用之）等，均係職務上應遵守之法令規定事項，原應注
    意遵守。乃竟假借權力，於預算所定之外，動用公款支應招
    待旅遊活動，使自己及其他參加人員得免支付費用，參與該
    次旅遊，計直接使得所有參加人員獲得免付每人旅費（含車
    資、住宿、午、晚餐、保險及門票費用）之不法利益5, 333
    元（159,989元實際參加人員30名＝5,332.97元），彼等
    事後辯稱無圖利自己及他人之犯意，核屬卸責之詞，不足採
    信。至被告丙○○、丁○○於第二日即因事返回，未繼續行
    程，對於已獲得之不法旅遊利益，不生影響。
(六)、此外，復有該台中縣神岡鄉92年度公墓業務觀摩全卷資料正
    本、公告資料、活動計畫、活動行程、報價單、採購投標須
    知、驗收紀錄、宜蘭市公所及宜蘭縣立殯葬管理所公函影本
    、參加人員名冊、該鄉92年度總預算書1本等在卷可稽，本
    件事證至為明確，被告等犯行均堪予認定。
三、查被告等犯罪後，刑法關於罰金刑最低額（第33條第5款）
    、牽連犯（第55條後段）之規定，業經總統於94年2月2日公
    布修正，並自95年7月1日起施行，比較修正前後之規定，修
    正後之規定，並無較有利於被告之情形，依同法第2條第1項
    ，仍應適用各該修正前之規定。核被告等所為，均係犯貪污
    治罪條例第6條第1項第4款之圖利罪，及刑法第216條、第
    213條之行使登載不實公文書罪。被告3人就上開犯行，彼此
    間互有犯意聯絡及行為分擔，均為共同正犯，其等明知不實
    事項而登載於公文書之犯行，為高度之行使行為所吸收，應
    僅論以行使之罪。所犯上開二罪，有方法與目的之牽連關係
    ，應依修正前刑法第55條後段牽連犯之規定，從較重之圖利
    罪論處。又被告甲○○於偵查中，經檢察官諭知如所述屬實
    ，且與案情關係重大，使檢察官得以追訴其他共犯，同意適
    用證人保護法減輕或免除其刑之規定（見偵字第14236號卷
    第13頁）。本件依起訴書之記載，係依甲○○之陳述，因而
    使檢察官得以起訴追訴該案件之共犯，應依證人保護法第14
    條第1項規定減其刑三分之二（依刑法第66條規定，同時有
    免除其刑之規定，得減輕其刑至三分之二）。被告甲○○雖
    自白犯罪，但依卷內資料，並無其已返還所得之證據，不能
    依貪污治罪條例第8條第2項前段規定減輕其刑。被告等為本
    件參加旅遊活動者，以公款支付旅費，圖利之金額應合併計
    算，即為15萬餘元，無從依同條例第12條第1項規定，減輕
    其刑。原審法院疏未審酌被告等僅有書面說明觀摩公墓業務
    行程，實未安排觀摩活動，卻以公款支應預算外之事務費用
    等事實，遽爾判決被告等無罪，核有違誤。檢察官上訴意旨
    執此指摘原判決不當，即有理由，應由本院予以撤銷改。爰
    審酌被告等均受持人民俸祿，理當依法行政，嚴謹遵行相關
    法令，斷絕妄費公帑，乃竟因循惡例，假觀摩之名，行旅遊
    之實，置人民託負於不顧，事後多方推卸責任，態度不佳，
    但所圖得之利益不高等一切情狀，從輕各量處如主文所示之
    刑，並依貪污治罪條例第17條規定，分別宣告褫奪公權。又
    被告等犯本件之罪時間係在96年4月24日以前，所犯之罪為
    貪污治罪條例第6條第1項第4款之圖利罪，所處之刑逾有期
    徒刑一年六個月，無從依中華民國96年罪犯減刑條例規定減
    刑。再查被告甲○○等前均未曾受有期徒刑以上刑之宣告，
    有台灣高等法院被告前案紀錄表在卷可按，其經此偵審及科
    刑之教訓，當知所警惕而無再犯之虞，本院認對其所科處之
    刑（含褫奪公權），以暫不執行為適當，爰依現行刑法第74
    條第1款規定宣告緩刑，以啟自新。至被告等因犯本件之罪
    ，為自己所圖得之不法利益合計1萬5千9百98元9角（
    159,989 元30名3＝15,9 98.9元），應依貪污治罪條例
    第10條諭知追繳沒收，如全部或一部不能追繳時，以其財產
    抵償之。
四、據上論斷，應依刑事訴訟法第369條第1項前段、第364條、
    第299條第1項前段，貪污治罪條例第2條、第6條第1項第4款
    、第10條第1項、第2項、17條、第19條，刑法第2條第1項前
    段、第216條、第213條、第37條第2項、第74條第1項第1款
    ，修正前刑法第28條、第55條，證人保護法第14條第1項，
    判決如主文。
本案經檢察官乙○○到庭執行職務。
中    華    民    國    97    年    8     月    6     日
            刑事第九庭  審判長法  官  陳  筱  珮
                              法  官  康  應  龍
                              法  官  趙  春  碧
上列正本證明與原本無異。
如不服本判決應於收受送達後十日內向本院提出上訴書狀，其未
敘述上訴之理由者並得於提起上訴後十日內向本院補提理由書（
均須按他造當事人之人數附繕本）。
                              書記官  蘇  昭  文
中    華    民    國    97    年    8     月    7     日
貪污治罪條例第6條
有下列行為之一者，處5年以上有期徒刑，得併科新台幣3千萬元
以下罰金：
一  意圖得利，抑留不發職務上應發之財物者。
二  募集款項或徵用土地、財物，從中舞弊者。
三  竊取或侵占職務上持有之非公用私有器材、財物者。
四  對於主管或監督之事務，明知違背法令，直接或間接圖自己
    或其他私人不法利益，因而獲得利益者。
五  對於非主管或監督之事務，明知違背法令，利用職權機會或
    身分圖自己或其他私人不法利益，因而獲得利益者。
前項第1款至第3款之未遂犯罰之。


司法院資訊處製作；財團法人民間司法改革基金會備份。
